臺灣高等法院刑事判決
109年度上易字第1719號
上  訴  人  
即  被  告  陳水氷



選任辯護人  陳守煌律師
            劉育年律師
上  訴  人  
即  被  告  鄭淑文


選任辯護人  鄧湘全律師
            潘佳苡律師
上列上訴人等因詐欺等案件，不服臺灣新北地方法院108年度易
字第828號，中華民國109年7月16日第一審判決（起訴案號：臺
灣新北地方檢察署107年度偵字第347號），提起上訴，本院判決
如下：
    主  文
原判決關於陳水氷、鄭淑文及沒收部分均撤銷。
陳水氷共同犯詐欺取財罪，處有期徒刑參月，如易科罰金，以新
臺幣壹仟元折算壹日。
鄭淑文無罪。
未扣案之鄭淑文因陳水氷、李欣憶違法行為而取得之犯罪所得新
臺幣柒仟貳佰元沒收，於全部或一部不能沒收或不宜執行沒收時
，追徵其價額。
    犯罪事實
一、陳水氷、鄭淑文及李欣憶於民國103年8月1日至104年7月31
    日止，分別係新北市立錦和高級中學（下稱錦和高中）之校
    長、總務處主任及學務處社團活動組組長。錦和高中於103
    年間向新北市政府教育局申請103學年度旗艦計畫補助案，
    經新北市政府教育局核定補助後，錦和高中於103學年度（
    即103年8月1日至104年7月31日）據以執行。上開103學年度
    旗艦計畫下之103-1-6「學生能力提昇計畫-『多元適性』子計
    畫」（下稱多元適性子計畫）由學務處主辦、學務處社團活
    動組承辦。上開多元適性子計畫經費項目，包含給付社團活
    動講師鐘點費每小時新臺幣（下同）450元【編列於多元適
    性子計畫（一）經常門-鐘點費下，用途說明為「各社團講
    師鐘點費」】，李欣憶因而負有據實製作社團活動講師鐘點
    費領據及憑證黏存單，並交由實際授課、相當於授課之指導
    之講師簽名後向上陳報校長陳水氷之業務，陳水氷亦負有審
    核李欣憶所逐層陳報之上開領據及憑證黏存單等文件之業務
    。
二、詎陳水氷、李欣憶均明知鄭淑文並未實際執行授課、相當於
    授課之指導社團活動，不得依上開多元適性子計畫領取社團
    活動講師鐘點費，陳水氷竟於錦和高中校慶即103年12月13
    日前之12月間某日，請不知情之秘書包育豪告知李欣憶前來
    校長室，向李欣憶詢問因已屆年底，上開多元適性子計畫中
    之講師鐘點費是否仍有剩餘，經李欣憶查明後表示仍有約7,
    200元之費用後，陳水氷遂向李欣憶表示，上開補助案款項
    係來自教育局，若該多元適性子計畫社團活動講師鐘點費剩
    餘款繳回國庫，可能造成教育局認為學校執行率不佳，而影
    響日後申請相關經費，而總務處主任鄭淑文於校慶事務籌備
    過程中亦相當辛苦，遂命李欣憶以督導校慶慶祝大會名義，
    核撥給未實際執行社團活動授課、指導之鄭淑文。李欣憶雖
    明知鄭淑文不得領取上開鐘點費，然不敢違抗陳水氷，並在
    與單位主管學務處主任林志昌討論上情，林志昌即告知李欣
    憶依陳水氷之指示辦理後，李欣憶遂與陳水氷共同意圖為鄭
    淑文不法之所有及基於行使業務上登載不實之犯意聯絡，由
    李欣憶告知鄭淑文該筆費用係依陳水氷指示所發給，而鄭淑
    文因執行總務處相關權責事務，於校慶籌備期間之課後時段
    經常在校協助支援，於上開多元適性子計畫承辦人李欣憶轉
    知校長陳水氷指示支領鐘點費後乃誤認其確可支領該筆費用
    而無不法所有之意圖，遂於告知李欣憶其在校支援時間後，
    李欣憶乃依鄭淑文告知之時間，製作不實之㈠103年12月12日
    、講師鐘點費金額3,600元、講題為「社團活動之藝術週」
    、用途說明為「督導各社團進行藝術週表演活動之培訓鐘點
    費」、時間為「12/1、12/2、12/4、12/8四天17：00-19：0
    0共8小時」之錦和高中領據及憑證黏存單；㈡103年12月12日
    、講師鐘點費金額3,600元、講題為「社團活動之校慶慶祝
    大會表演」、用途說明為「督導各社團進行校慶慶祝大會社
    團表演之培訓鐘點費」、時間為「12/9、12/10、12/11、12
    /12四天17：00-19：00共8小時」之錦和高中領據及憑證黏
    存單交予不知情之鄭淑文，鄭淑文遂於各該領據上之具領人
    、身分證字號等欄位分別填入其自己之個人資料，並在憑證
    黏存單之驗收證明欄位蓋印其自己之職章後，交還李欣憶，
    由李欣憶持之轉呈單位主管學務處主任林志昌、不知情之會
    計室主任詹雙育審查而行使，於林志昌、詹雙育核章後，再
    層核校長陳水氷在上開憑證黏存單校長欄位上用印決行而同
    意支付上開鐘點費，嗣由不知情之錦和高中總務處出納組人
    員於103年12月25日撥付7,200元至鄭淑文在中國信託商業銀
    行（下稱中國信託銀行）開立之薪資帳戶而使鄭淑文領得該
    筆款項，致生損害於錦和高中核發上開多元適性子計畫講師
    鐘點費之正確性（李欣憶部分業經原審判決拘役30日、緩刑
    2年確定）。
三、案經法務部廉政署移送臺灣新北地方檢察署檢察官偵查起訴
    。
    理  由
甲、有罪部分（上訴人即被告陳水氷）：
壹、證據能力
　　按被告以外之人於審判外之言詞或書面陳述，除法律有規定
    者外，不得作為證據；又被告以外之人於審判外之陳述，雖
    不符合同法第159條之1至第159條之4之規定，但經當事人於
    審判程序同意作為證據，法院審酌該言詞陳述或書面陳述作
    成時之情況，認為適當者，亦得為證據。當事人、代理人或
    辯護人於法院調查證據時，知有第159條第1項不得為證據之
    情形，而未於言詞辯論終結前聲明異議者，視為有前項之同
    意，刑事訴訟法第159條第1項及第159條之5分別定有明文。
    查本案言詞辯論終結前，檢察官、陳水氷及其辯護人均未就
    本判決所引用之各該被告以外之人於審判外之陳述及所調查
    之證據主張有刑事訴訟法第159條第1項不得為證據之情形（
    見本院卷一第128至135、179至180、224至225頁、本院卷二
    第295至296、301至302、307至324頁），本院審酌該證據作
    成時並無違法及證明力明顯過低之瑕疵等情況，認為適當，
    應有證據能力。另所引其餘非屬供述證據部分，既不適用傳
    聞法則，亦非公務員違背法定程序所取得，依刑事訴訟法第
    158條之4反面解釋，同具證據能力。至陳水氷及辯護人其餘
    爭執證據能力部分（即證人即同案被告李欣憶、證人即上訴
    人即被告鄭淑文分別於法務部廉政署【下稱廉政署】、證人
    林志昌於廉政署、偵查中所為之陳述、林志昌提出之電腦資
    料翻拍照片與書面陳述），因於本判決中並未引用據為認定
    陳水氷犯行之事證（以下僅引用林志昌於廉政署檢舉筆錄之
    記載日期，並未援引其陳述之內容，另援引鄭淑文廉政署所
    為之陳述僅作為彈劾其審理中陳述之證據），茲不贅述該等
    事證之證據能力，併此指明。
貳、得心證之理由：
一、訊據陳水氷固坦承於上開期間為錦和高中校長，而鄭淑文、
    李欣憶則分別為該校總務處主任、學務處社團活動組組長，
    且鄭淑文有因陳水冰指示李欣憶辦理而領取本案7,200元鐘
    點費之情，惟否認有何涉犯詐欺取財、行使業務登載不實犯
    行，辯稱：鄭淑文、林志昌均有在現場實際督導，所以我告
    訴李欣憶要根據工作事實，合理分配鐘點費等語，辯護人為
    其辯護稱：本件旗艦計畫之子計畫是多元適性子計畫，傳統
    授課方式及鐘點費領取之定義已經不足以適用；且從林志昌
    、李筑鈞領取鐘點費之領據記載也可以看出是督導行為，足
    見督導行為也可以領取鐘點費，陳水冰僅是基於行政首長職
    位，對於李欣憶的行政缺失做出指正，而要求李欣憶必須根
    據工作事實去合理分配鐘點費給2位主任鄭淑文、林志昌，
    陳水冰並無詐欺意圖，亦無業務登載不實的主觀犯意等語。
二、經查：
　㈠陳水氷、鄭淑文於103年8月1日至104年7月31日止，分別係錦
    和高中之校長、總務處主任，而李欣憶則為學務處社團活動
    組組長。錦和高中於103年間向新北市政府教育局申請103學
    年度旗艦計畫補助案，經新北市政府教育局核定補助後，錦
    和高中於103學年度（即103年8月1日至104年7月31日）據以
    執行。上開103學年度旗艦計畫下之多元適性子計畫由學務
    處主辦、學務處社團活動組承辦。多元適性子計畫經費項目
    ，包含給付社團活動講師鐘點費每小時450元【編列於多元
    適性子計畫（一）經常門-鐘點費下，用途說明為「各社團
    講師鐘點費」】，李欣憶因而負有製作社團活動講師鐘點費
    憑證黏存單、領據，並交由領取人簽名後向上陳報陳水氷之
    業務，陳水氷亦負有審核李欣憶所逐層呈報之上開憑證黏存
    單、領據等文件之業務。又陳水氷在李欣憶呈核錦和高中校
    慶活動、校慶藝術週之鐘點費時，曾對李欣憶提出指示意見
    ；李欣憶並有製作⑴103年12月12日、講師鐘點費金額3,600
    元、講題為「社團活動之藝術週」、用途說明為「督導各社
    團進行藝術週表演活動之培訓鐘點費」、時間為「12/1、12
    /2、12/4、12/8四天17：00-19：00共8小時」、⑵103年12月
    12日、講師鐘點費金額3,600元、講題為「社團活動之校慶
    慶祝大會表演」、用途說明為「督導各社團進行校慶慶祝大
    會社團表演之培訓鐘點費」、時間為「12/9、12/10、12/11
    、12/12四天17：00-19：00共8小時」之憑證黏存單及領據2
    紙交予鄭淑文，由鄭淑文於各領據上之具領人、身分證字號
    等欄位分別填入其自己之個人資料，並在憑證黏存單之驗收
    證明欄位蓋印其自己之職章後，交還李欣憶，由李欣憶持之
    轉呈單位主管學務處主任林志昌、會計室主任詹雙育審查而
    行使，於林志昌、詹雙育核章後，再層核陳水氷於上開憑證
    黏存單校長欄位上用印決行而同意支付上開鐘點費，嗣錦和
    高中總務處出納組人員依前開呈核結果於103年12月25日撥
    付7,200元至鄭淑文在中國信託銀行開立之薪資帳戶等情，
    為陳水氷所不爭執（見原審卷一第114至118頁），核與李欣
    憶、鄭淑文、林志昌、證人即時任錦和高中會計主任之詹雙
    育就此部分所為證述相符（見偵卷第172至173頁、原審卷一
    第144至150頁、原審卷三第281至283、18、180頁），並有
    本案領據及憑證黏存單（分別經鄭淑文簽領、經李欣憶、鄭
    淑文、林志昌、陳水氷層核）、中國信託銀行106年6月9日
    中信銀字第10622483981495號函所附之鄭淑文帳戶存款交易
    明細及開戶資料、新北市政府教育局107年8月8日新北教中
    字第1071520283號函檢附錦和高中旗艦計畫103學年度新北
    市高中高職旗艦計畫補助案相關資料等在卷可查（見偵卷第
    41、42、143至146、231、233至337頁），先予認定。　
  ㈡陳水氷就其指示李欣憶辦理款項核銷事宜之內容，辯稱：103
    年12月13日是錦和高中20週年的校慶活動，藝術週是校慶前
    一週的活動。我沒有在103年12月12日向李欣憶詢問上開補
    助案講師鐘點費有無剩餘或要求將7,200元核撥給鄭淑文領
    取。是103年12月16日之後，李欣憶檢具領據核銷補助案給
    我看時，我發現校慶活動是跨處室的活動，還有很多同仁參
    與藝術週的活動，為何沒有被分配到鐘點，我只有指示李欣
    憶要根據實際工作的事實合理分配給有參與的同仁。我有跟
    李欣憶講到林志昌、鄭淑文，因為各處室負責的工作内容任
    務不一樣，這個計畫跟教務處不一樣，是學務處在執行這個
    計畫，因為教務處在這個藝術週的表演活動沒有參與，總務
    處有參與，總務處只有主任是教師，其他都是公務員，所以
    只有教師才可以領。鄭淑文是這個旗艦計畫的執行委員當然
    有參與這個活動云云（見原審審易卷第124至125頁、原審卷
    一第115至117頁），而以其指示李欣憶補行製作本案鄭淑文
    領據及憑證黏存單之時間點係在103年12月16日之後，且指
    示之內容尚包括林志昌支領鐘點費部分等詞為辯，否認有為
    第三人不法所有意圖，並質疑李欣憶證述內容不實，林志昌
    於事件未發生之前即於103年12月15日前往廉政署檢舉本案
    ，顯然與李欣憶共同故意陷害云云。然綜合以下證人證述及
    相關證據資料，本院認陳水氷對李欣憶為上開指示意見之時
    間應為錦和高中103年12月13日校慶前之12月間某日，且僅
    指示李欣憶製作上開鄭淑文支領鐘點費之領據及憑證黏存單
    ，並未包括林志昌支領鐘點費部分：
　⒈李欣憶證述：我忘記是校慶前還是校慶後收到陳水氷的指示
    ，我們學務處送了一疊有關於社團老師跟去指導彩排老師的
    鐘點費領據，上呈後最後一關會到校長室，校長蓋完章才會
    到會計或出納去做匯款入帳的動作，我不確定這疊領據何時
    到校長室，陳水氷請秘書包育豪撥電話請我到校長室，時間
    大約是下午4、5時，校長翻開領據問我說「這疊領據都是跟
    學校的校慶大會及藝術週有關的領據？」，我回答「這筆的
    經費用的是旗艦計畫」，校長說現在已經到年底了，旗艦計
    畫有執行率上面的要求，要我去查這些教師授課培訓鐘點費
    是否都有如實用完，還剩下多少，我去查閱後跟校長報告還
    剩7,200元，校長說這整個校慶慶祝大會跟整個12月校慶籌
    備，除了學務處在忙碌之外，其實總務處主任也非常辛苦，
    這7,200元如果再繳回教育局會使得我們學校執行率很難看
    ，所以陳水氷指示我將剩下7,200元編給鄭淑文，說鄭淑文
    很辛苦可以領這個錢，她會把錢領出來給總務處同仁，因為
    總務處同仁為了妳們也很辛苦。我就接獲校長陳水氷指示也
    陳報主任林志昌，林志昌告訴我如果這是校長的意思，就照
    著校長的意思做，當時我就做了1張7,200元的領據去找鄭淑
    文，我記得是上午時間第二節課9時，鄭淑文問我這個領據
    是什麼意思，我把校長指示簡要告訴鄭淑文，我心裡想如果
    她沒做這件情大可拒絕我說不簽，或者鄭淑文也可以跟我說
    她去跟學務主任確認一下或是跟校長確認一下，但沒有，她
    就說「好，我懂妳意思了，可是時間填的太密了，妳把這7,
    200元領據改成兩張3,600元領據」，我當時也不想多廢話，
    我當時內心的想法是反正錢也不是進我口袋，校長叫我給妳
    就給妳，所以我再隔一節下課我就按照日期時間比例填成2
    張領據拿給鄭淑文，她叫我再下一節下課她有空時找她拿，
    我後來拿回鄭淑文有簽名的2張3,600元之請領收據繼續往上
    呈。我所做的每一筆鐘點費，我自己都會註記幾月幾號、哪
    一位老師、因為什麼事情請領鐘點費、請領多少錢，因為在
    一開始計畫通過後，教務處就有告知我這筆經費總共有多少
    錢，培訓教師鐘點費核給多少錢，所以我算一算這整個年度
    扣到後來就是剩7,250元。我記得我送領據時，陳水氷只有
    特地跟我講到總務主任鄭淑文，沒有提到林志昌，林志昌本
    來就有申請鐘點費。憑證黏存單跟領據是同時製作的，領據
    上的103年12月12日並不是真正寫領據的日期，日期的部分
    不知道是總務還是會計有要求，因為這一批是校慶12月13日
    相關指導鐘點費的領據，所以日期必須在13日之前，我就沿
    用舊的日期，但製作日期是12月12日之後，校慶是12月13日
    星期六，15日星期一補假沒有上班。林志昌、原珮文、李筑
    鈞在我們學務處內部會議裡面有排定去指導社團表演的老師
    ，都有核發鐘點費給他們，林志昌他原本就是排定要做最後
    的彩排總驗收瞭解整個學生表演過程的人，所以他鐘點費的
    領據是跟所有相關指導的老師一起送上去的。鄭淑文這一筆
    是後來被陳水氷交代要製作，我才又製作她的領據，然後才
    往上送，鄭淑文的領據是單獨送的等情（見原審卷三第281
    至283、286、310頁、本院卷二第284至289頁）。李欣憶對
    於陳水氷為前揭指示之時間係在校慶前、後乙節，雖因時間
    久遠而不復記憶，但確認依陳水氷指示製作本案鄭淑文領據
    及憑證黏存單的時間係在領據上記載之日期103年12月12日
    之後，且係於製作完成之後單獨依簽呈程序上呈，亦即其所
    製作之其他領據及憑證黏存單係於第一次呈核即陳水氷為上
    開指示時即依行政流程依序完成，與本案鄭淑文領據及憑證
    黏存單係分開呈核。又林志昌於案發時本係學務處主任，為
    多元適性子計畫之主辦處室主管，則李欣憶證以林志昌原本
    就是排定要做最後的彩排總驗收瞭解整個學生表演過程，所
    以林志昌的鐘點費的領據是跟所有相關指導的老師在第一次
    上呈時一起送上去一情，亦與常情相合。
　⒉林志昌證以：學校請購有一定程序，採購日期一定是在活動
    之前，李欣憶跟我說校長指示的日期因為經過很長時間，我
    不太確定，但是是李欣憶去校長室回到辦公室就跟我講這件
    事，而領據日期依據相關法規一定是押在辦理活動之前。15
    日是校慶補休日。我印象中我去廉政署檢舉時有反映這件事
    ，相關資料是陸續補上的等詞（見原審卷三第18、19、23、
    32頁），其亦對於李欣憶向其反映此事之確切日期不能記憶
    ，然可以確認領據上記載日期並非實際製作日期，且其於向
    廉政署提出相關檢舉時已經提出此事等節，佐以林志昌於廉
    政署製作筆錄之時間為103年12月15日（參偵卷第89頁檢舉
    筆錄記載），則李欣憶向林志昌反映陳水氷為前揭指示之時
    間應係於103年12月15日之前。
　⒊證人即時任校長室秘書包育豪於原審審理時證稱：我記得有
    打電話請李欣憶上來找校長一事，應該是103年12月13日校
    慶前，不太記得時間，我不知道談論的內容等語（見原審卷
    三第190至192頁），而對於電話聯繫李欣憶至校長室之時間
    亦約略記得應為校慶之前。
　⒋證人原珮文證稱：我在102年8月任職錦和高中，第一年是訓
    育組長、第二年是副訓育組長。關於李欣憶被校長陳水氷找
    去說培訓鐘點費還有剩餘部分，我當時是聽到李欣憶與林志
    昌在討論關於錢和社團指導老師費的問題，是關於經費的核
    銷很奇怪，看他們的表情和討論的內容就很奇怪的感覺，並
    且跟校長裁示有關，但我對錢沒有什麼概念，所以我沒有涉
    入等語（見原審卷三第38至40頁），證人李筑鈞則證以：我
    於103年在錦和高中任職體育組長，也是學校的跆拳道老師
    。我當時的座位就在林志昌主任對面，有聽到李欣憶跟林志
    昌在討論鐘點費的事情，因為李欣憶在鐘點費編排的部分有
    所疑慮，就去問林志昌。李欣憶疑慮的部分是社團老師的費
    用，因為校慶每個人都有自己的職責，可能在經費上面李欣
    憶覺得要把錢撥給不是社團老師部分有點疑慮，所以就跟主
    任討論等語（見原審卷三第51頁及反面、第57頁）。其2人
    見聞李欣憶曾為陳水氷指示撥付鐘點費有所疑慮而與林志昌
    討論一情，所述與李欣憶、林志昌亦大致相符。
　⒌詹雙育證述：多元適性子計畫費用核銷的一般流程就是業務
    單位按計畫項目檢具後，送會計室核銷，之後就送給出納那
    邊去領錢，或者是劃到個人帳戶或支付給廠商。（問：是否
    表示傳票、付款憑單欄記載的日期及編號相同就表示是同一
    批？如果不同的話，就表示是不同批申請的？）我們核章後
    ，會先拿去出納室支付，出納就會集中到一疊的時候，會給
    我們會計室開支，像這個是當時的李組長（李欣憶）他們拿
    來核銷我們就會蓋章，等到校長蓋完章之後，就會交給出納
    ，出納就會去辦理支付。左下角記載的日期及編號是校長核
    章後才記上去的。（問：提示原審卷一第271-295頁、第311
    -313頁，第271-295頁的所有憑證黏存單的左下角的日期都
    是12月12日，編號是902，跟原審卷一第311-313頁憑證黏存
    單左下角記載的12月24日、編號952 ，是不是可以說這兩批
    的憑證黏存單是不同的日期送到會計室出納那邊去辦理經費
    支出的？）出納拿給我們時，我們是不同時間開支的，出納
    是有零用金，可能零用金先去支付了，但是我們是憑著出納
    給我們的單子，不同時間做真正的支付，我們開支之後錢 
    就要撥還給出納的零用金。所以也有可能出納支付的時間，
     可能會先後不一樣，即使是核銷日，它底下打的日期是一
    樣，但是可能領款、支付的日期不一樣，他拿來給我們真正
    開支時，時間就會不一樣。出納必須先看到領據及憑證黏存
    單才能製作所提示的薪資轉存單等情（見本院卷二第303至3
    06頁），已證述並確認相關請購之流程，而本案領據及憑證
    黏存單左下方「傳票（付款憑單）」之日期、編號欄係會計
    室人員所記載，另出納製作薪資轉存單之時間應在領據及憑
    證黏存單依行政流程送達出納之後。
　⒍證人即時任錦和高中總務處職工黃姿菁證述：103年12月間借
    調教務處負責旗艦計畫跟交出本預算作帳登記簿工作，旗艦
    計畫各子計畫的承辦人或要申請採購的請購單會經過我這邊
    登帳看每一項預算是否會超支。卷附的經費推算簿是我登記
    的，左邊的請購日期是寫我拿到領據的日期，但如果超過時
    間，我會寫領據上的日期，不是我收到領據的日期；經費推
    算簿右邊註記的「2706」等數字是登帳時在會計系統上取得
    之編號，請購日期會不一樣，但會計號碼是連續的不會跳號
    ；經費推算簿上編號2706的請購日期寫12月8日就是我拿到
    的是12月8日，領據日期是12月12日，但如果我提早拿到我
    會寫12月8日，後面送過來超過日期的，例如我12月20日拿
    到12月12日，我不會寫20日，只能寫12日等語（見本院卷第
    355至356、362至364頁），並有錦和高中108年11月5日新北
    錦高總字第1088370430號函所附經費推算簿、103學年度旗
    艦計畫補助案使用103-1-6多元適性計畫項下「鐘點費」明
    細、領據（憑證黏存單）可參（見原審卷一第183至231頁）
    。而依前揭檢附之領據及憑證黏存單，具領人吳秉勳、李筑
    鈞、林志昌、陳家騏、原珮文等人之領據及憑證黏存單上均
    手寫註記「＃2706」，而本案鄭淑文領據及憑證黏存單2紙手
    寫註記則為「＃2910」，此部分編號核以所檢附之經費推算
    簿，其右側註記「02706」、「2910」編號之支用情形的請
    購日期則分別記載為「103.12.8」、「103.12.12」（原審
    卷一第205至213、186頁），是依黃姿菁所述，其取得鄭淑
    文領據及憑證黏存單（編號2910）應係於領據上記載日期10
    3年12月12日之後某日。
　⒎再依上開錦和高中檢送之「103-1-6多元適性計畫項下鐘點費
    之『原始憑證』」22紙，除本案鄭淑文支領鐘點費之領據及憑
    證黏存單左下方記載之傳票日期、編號為「12/24」、「付
    字第952號」以外，其他具領人包括陳信宏、彭雅鈴、李宜
    庭、許惠如、李欣憶、吳秉勳、李筑鈞、林志昌、陳家騏、
    原珮文等人，在其等領據及憑證黏存單左下方記載之傳票日
    期、編號均為「12/12」、「付字第902號」；且以上除鄭淑
    文以外之人所支領之款項，因未達1萬元，均由錦和高中出
    納組保管之零用金項下將擬轉帳之金額，交由該校之合作銀
    行中國信託銀行以匯款方式撥入，而該零用金薪資轉存單，
    係由該校出納組於103年12月12日製作、中國信託銀行於103
    年12月17日收訖並辦理後續撥款事宜等情，除有前引錦和高
    中108年11月5日新北錦高總字第1088370430號函所檢送之「
    103-1-6多元適性計畫項下鐘點費之『原始憑證』」外，並有
    錦和高中110年2月9日新北錦高總字第1108831178號函及所
    檢送之薪資轉存單可憑（見本院卷二第173至175頁），參以
    前開㈠之認定，本案鄭淑文領據及憑證黏存單所支領之鐘點
    費7,200元係於103年12月25日方撥付入鄭淑文中國信託銀行
    支薪資帳戶。是由以上各人領據及憑證黏存單上經由會計室
    人員記載之傳票日期、編號，與出納人員依領據及憑證黏存
    單製作薪資轉存單而委由中國信託銀行撥款入各人帳戶之時
    間區別，亦顯見李欣憶製作鄭淑文與其他人（包括林志昌部
    分）之領據及憑證黏存單之時間確有先後之別，且製作鄭淑
    文以外其他人領據及憑證黏存單之時間應在103年12月12日
    之前，該校出納組人員方得於103年12月12日製作薪資轉存
    單。
　⒏是依李欣憶、詹雙育證述之行政流程，領據及憑證黏存單經
    承辦人李欣憶製作後依序由會計等行政單位蓋章後最後由校
    長陳水氷核章，出納方可憑以辦理支付等流程，參酌⒉至⒎所
    述，即可佐李欣憶如⒈證述其係於第一次製作包括林志昌等
    人之領據及憑證黏存單上呈時，陳水氷要求其另行製作鄭淑
    文領據及憑證黏存單而將款項撥予鄭淑文，其雖對此指示有
    所疑慮而曾與林志昌討論，然最終仍依陳水氷指示而另行製
    作鄭淑文本案領據及憑證黏存單後單獨上呈等情為可採；復
    可徵包育豪如⒊所述應係於103年12月13日校慶前依陳水氷指
    示，電話聯絡李欣憶到校長室找陳水氷乙節，應係屬實，上
    開領據及憑證黏存單呈核送至陳水氷校長室之時間應為103
    年12月13日校慶前之12月間某日，亦可認定。從而，李欣憶
    如⒈證述本件陳水氷對其為相關指示之過程係其於103年12月
    13日校慶之前業已製作包括林志昌等人之領據及憑證黏存單
    上呈至陳水氷處時，經陳水氷指示將剩餘經費編列由鄭淑文
    領取而製作本案鄭淑文支領鐘點費之領據及憑證黏存單，陳
    水氷所為之指示並未包括林志昌支領鐘點費部分等情，足堪
    採信。陳水氷前揭針對其向李欣憶所為指示內容所持之辯解
    與卷內事證並非相符，難以採信。 
  ㈢請領前開社團活動講師鐘點費，必須就在校慶活動、藝術週
    中之學生社團活動內，有實際授課、相當於授課之指導社團
    活動之人方得請領，陳水氷就指示李欣憶製作本案鄭淑文支
    領鐘點費之領據及憑證黏存單而使鄭淑文領得鐘點費7,200
    元部分，有為鄭淑文不法所有之意圖：
  ⒈李欣憶證稱：校慶、藝術週的表演活動這兩項業務為學務處
    全權負責，所以活動前學務主任林志昌有召集學務處負責這
    些表演的人，例如管樂隊是由當時社團組長也就是我來負責
    ，其他社團如康輔社、吉他社、熱舞社等，我之前在廉政署
    講得比較仔細，而跆拳道、柔道是體育組負責，學務主任召
    集這些行政人員，告知在校慶前1個月分配時間跟練習場地
    。鐘點費必須符合人、事、時、地、物，並非只有督導這麼
    大的前提而已。督導的老師都知道學生表演的曲目跟學生做
    的事情，反覆指導學生練習、走位、上下舞台等，在特定時
    、地完成這件事，這樣這個老師才有資格去領所謂的指導教
    師鐘點費，這樣才是培訓跟督導，鄭淑文也許在該時間點有
    來回走動巡視學生在做什麼，或看所借用的場地設備、音響
    有無問題，但這只是在做總務處該做的工作，鄭淑文並不瞭
    解學生在做什麼，也無法說出學生在練習的曲目、內容。所
    以陳水氷說鄭淑文來回巡視籌備校慶事務為督導，鄭淑文也
    很辛苦，要撥款給鄭淑文，這是不合理的，指導教師鐘點費
    用經費來源為旗艦計畫的社團子計畫其中經常門的指導教師
    鐘點費，當初在編列時，它的工作說明就已經很清楚明列這
    筆鐘點費需要支付在校慶表演藝術週、學生音樂比賽等相關
    指導培訓，鐘點費是專款專用。鄭淑文不是排定的社團老師
    ，也不是排定的各社團、表演團隊進行彩排驗收的指導人員
    ，即便鄭淑文出現在現場，那也是屬於鄭淑文的個人意志，
    不是我們請她來當指導老師，且鄭淑文出現在現場跟鄭淑文
    有無進行指導、了解學生的表演內容、是否盡到了解學生練
    習內容跟指導學生，是不一樣的，所以就定義上來說，鄭淑
    文沒有請領培訓教師鐘點費的資格等語（見偵卷第354至356
    頁、原審卷三第281至296頁）。
  ⒉林志昌證述：所謂督導工作，學務處就校慶之業務是我們職
    責，我們都有相關分工，我們都會利用放學後留到8、9點，
    我的工作主要是針對藝術表演週，和校慶當日的一些活動表
    演彩排去事先指導及瞭解，給他們一些相關建議，在我所有
    參與的夜間活動中，我不曾看見鄭淑文有出現在現場過。我
    是整個晚上在各社團走動的。我認為授課就是跟學生有指導
    的對價關係，直接參與學生，指導他們哪些是可以再精進和
    修改的。所謂門禁安全、水電、安全維護等並不屬於督導社
    團進行校慶慶祝大會社團活動表演的內容等語（見原審卷三
    第16至17、20、26、30、31頁）。
　⒊詹雙育證稱：鐘點費要有上課事實才可支領，這是一向的原
    則。關於有無實際授課部分，我都是書面審查，書面審查符
    合規定就會核准，我相信業務單位及當事人等語（見原審卷
    三第184、188頁）。
　⒋證人即時任新北市政府教育局科員之藍春滿針對含錦和高中
    等學校申請動支新北市高中高職旗艦計畫經費之簽稿內容說
    明：（提示原審卷二第193、159、183頁，會計室的會簽意
    見及簽章內容，第193頁第4點只有記載「禮券及限購商品禮
    券，並僅用於獎勵學生」，第159跟183頁，這2頁是一樣的
    ，第4點的部分寫「鐘點費需有授課事實方可支付」，因為
    在193頁是針對整個103學年度鐘點費所為的一些規定，再比
    對剛提示給你的103年度第二學期的鐘點費核給標準，為何
    會有此差別，為何第二學期會特別列出鐘點費需有授課事實
    方可支付，在第193頁，針對全學年度這部分卻沒有這樣的
    記載？）鐘點費可能有分課內、課外，適用基準因此可能不
    同，通常這種情況時，可能依頁內登載之「本次僅就學校所
    提經費是否依相關編列標準歷程審核，核銷時仍應依實際性
    質的自用標準去給予」之規定操作，其中「性質」就是課內
    、課外，之所以有此差別可能是因為漏掉，沒有寫到「鐘點
    費需有授課事實方可支付」，因為覺得這是學校一般在執行
    時，很基本的要求。所謂「漏掉」指的就是剛才所說第193
    頁沒有記載「需有授課事實方可支付」，我在第193頁有漏
    掉這一段，基本上在我們主管機關的認定中，補助的基本要
    求即鐘點費一定是要有授課事實方可支付，但學校在執行報
    銷時應該都知道是一樣的等語（見本院卷一第376、380至38
    1頁），並有新北市政府教育局中等教育科108年12月4日便
    簽及所檢送之相關附件可參（見原審卷二第113至122、127
    至129、131至134、137至153、155至163、165至177、189至
    201、203至210、211至217、219至222、231至333頁）。藍
    春滿雖未在學校實際執行上開費用支領之程序，但立於本案
    經費撥給之主管機關新北市政府教育局承辦人之立場亦認鐘
    點費應係針對有實際授課事實方得領取。
　⒌證人即時任新北市政府教育局會計室股長之黃瑋廷證以：鐘
    點費的支付要件是有授課事實，課中的上課與課後班、社團
    活動等認定鐘點費的發給標準應回歸到授課性質，如果是課
    後活動包括社團活動或軍訓教育或一般上班、上課以外的授
    課就叫課後。（問：在旗艦計畫中，因為並沒有特別針對協
    助授課的人員明列一個科目給他們請領，有沒有可能除了這
    些授課人員以外，在旁邊協助的人員也用鐘點費的名義核給
    他們？）基本上我們只會分授課中的人，有沒有助教這件事
    還是要回歸該課堂是否需要助教，我們無法判斷該堂課需不
    需要助教，一定是規劃那堂課的人才有辦法判斷該課程是否
    需要有助教在場授課。在實際執行面上，就這些協助的人是
    否可以領鐘點費此事，即交由各校在執行時自行判斷、自行
    決定該堂課授課方法，教學方式有很多種，一定是學校端的
    學務處或教務處去認定此方式是否屬於教學。至於原審卷二
    第208頁會辦單位會計室下面，手寫「有關一般經費編列基
    準表之三鐘點費定義，敬請修改為課後班或社團活動」的「
    鐘點費定義」是在講課中、課後的標準，為了讓給付標準更
    明確，與「鐘點費」之定義性質無關等詞（見本院卷一第38
    3至385、387、389頁），亦有前揭⒋引用之新北市政府教育
    局中等教育科檢送資料可憑。是黃瑋廷亦確認教學方式包括
    是否有在旁協助之人員等雖應由執行之學校端決定適當之方
    式，然支領鐘點費仍應與授課事實有關。
  ⒍是不論主管機關新北市政府教育局承辦人員藍春滿、核撥款
    項之會計室人員黃瑋廷，抑或錦和高中實際執行本案多元適
    性子計畫之承辦人李欣憶或其主管林志昌、費用支領之會計
    主任詹雙育，均對於本件多元適性子計畫社團講師鐘點費可
    請領之對象，採取一致之標準，即在學生社團活動內，有實
    際授課、相當於授課之指導社團活動之人方得請領。而此觀
    諸前揭請領103學年度校慶活動、藝術週講師鐘點費之林志
    昌所證：我的工作主要是針對藝術表演週和校慶當日的一些
    活動表演彩排去事先指導及瞭解，給他們一些相關建議，我
    會到管樂教室看他們的練習狀況，然後會給一些建議，也會
    到演藝廳去看吉他社彈奏，甚至會直接參與他們的相關練習
    部份，跆拳道會看排隊型部分，怎樣一個方式會更有震撼性
    這些來做細部指導，在這過程當中我會跟學生有較多的直接
    接觸，並跟他們做當下指導等語（見原審卷三第14至36頁）
    、證人李筑鈞證述：關於103年領取的培訓鐘點費部分，我
    是學校跆拳道社的指導老師，因為在校慶有安排跆拳道表演
    ，所以我下班後都會去參與等語（見原審卷三第51至57頁）
    ，即其等均有在校慶活動、藝術週時，實際參與學生社團之
    練習、指導及採排，而有實際授課及指導之事實，故李欣憶
    方會為李筑鈞、林志昌分別製作前述「校慶慶祝大會跆拳道
    社團表演」、「督導各社團進行藝術週表演活動及校慶慶祝
    大會各社團表演預演彩排」等培訓鐘點費之領據及憑證黏存
    單。辯護人以前開藍春滿所作簽稿、會核單前後內容不同，
    有增列鐘點費支領需有實際授課事實，及黃瑋廷於會辦之公
    文上註記建議修改鐘點費定義為課後班或社團活動等，指鐘
    點費支領之定義曾經修改、標準不同云云，已與藍春滿、黃
    瑋廷前開說明不同，無從採信。 
  ⒎陳水氷為旗艦計畫執行端之學校校長，對於前開支領標準自
    無不知之理，此由其於廉政署時所供：本件旗艦計畫是專案
    計畫，社團活動組長要去規劃及執行課程，安排老師去授課
    ，授課結束後，再由社團活動組核銷鐘點費，必須根據實際
    授課事實核發，沒有分配給各處室核銷使用。校慶當天有園
    遊會、運動會、社團表演，有些社團表演會用比賽方式進行
    ，所以也需要評審，校慶都在週六，該週一至五為本校校慶
    藝術週，多利用中午或第2節下課較長的時間練習，會選定
    較優的校內學生社團，再到校慶當天表演，所以要事先練習
    、彩排，需指派教師現場授課、指導、或督導、評審。沒有
    事先排定為督導老師，也沒有督導的事實，不可領取領鐘點
    費等語，並於提示本件鄭淑文領據及憑證黏存單而詢問其關
    於鄭淑文有無實際在場督導時，陳水氷亦答稱：憑證黏存單
    、領據所載內容是否屬實，要問活動組之李欣憶，活動組負
    責發錢、在現場執行，我是校長不可能在現場等語亦可知（
    見偵卷第18至22頁），且陳水氷於本院審理中對於此部分供
    述亦表示係出於自由意志所為之陳述（見本院卷一第134至1
    35頁），而無爭執。是依陳水氷上開所陳，其對於講師鐘點
    費之領取，必須係對於學生有實際授課、相當於授課之指導
    社團活動之人方得請領，知之甚明，而且其亦不知悉鄭淑文
    有無在校慶活動、藝術週實際參與學生社團活動之指導、培
    訓，並將此認定交由實際承辦之社團活動組組長李欣憶判斷
    、執行。然本件李欣憶製作鄭淑文支領鐘點費之領據及憑證
    黏存單並交由鄭淑文簽名後依行政流程簽核撥給，實係由陳
    水氷所指示等情，業據本院論述在前，而李欣憶並未安排、
    見聞鄭淑文在校慶活動、藝術週實際參與學生社團活動之指
    導、培訓，本件計畫執行處室學務處主任林志昌亦未見聞此
    情，亦據李欣憶、林志昌分別證述如上，則陳水氷在不知鄭
    淑文有從事授課或相當於授課之社團指導行為之下，指示李
    欣憶前開作為，顯見陳水氷為鄭淑文巧立名目，並指示李欣
    憶虛偽製作鄭淑文有授課、相當於授課之指導校慶活動、藝
    術週之學生社團活動之領據及憑證黏存單，讓鄭淑文不法獲
    利本件鐘點費7,200元，而有為鄭淑文不法所有之意圖，實
    屬明確。
  ㈣陳水氷及其辯護人其他辯解不可採之說明：
　⒈辯護人為陳水氷辯護以：由黃姿菁、巫莉妍證述詞、經費推
    算簿、錦和高中110年2月2日函可知林志昌支領費用部分是
    經過修改的，且其使用科目為地理實察內聘費用，與其他吳
    秉勳等人為校慶藝術週表演活動培訓鐘點費並非相同，顯見
    李欣憶所述林志昌支領鐘點費部分是一開始就上呈的，並非
    屬實，李欣憶與林志昌係捏造犯罪事實欲入陳水氷於罪等詞
    。然：
　⑴黃姿菁證述：我負責於收受相關如領據及憑證黏存單等相關
    請購單後於經費推算簿上登帳以管控費用，經費推算簿只有
    我跟會計會看到，推算簿上在「103-1-6（26）」金額「135
    00」上劃了2條線後再寫「18000」，是因為當初請領鐘點費
    時我上會計系統登「2706」號的帳只登了1萬3,500元，有更
    改可能是因為年底時我要上會計系統對帳確認是否符合我當
    初簽證號碼時發現金額不一樣，才會去修正，這個會計系統
    是會計核銷並付款的系統，我要去核對會計付給廠商或老師
    的錢與我登載的帳目是否符合，會計以他們看到的憑證為主
    ，我只負責登帳；至於推算簿上畫箭頭拉下來寫「另4500元
    培訓鐘點由103-1-3地理實察內聘支」是因為發現錢超支了
    ；至於登載順序到7,200元之後才有這筆4,500元，我不能確
    定時間上就是先有7,200元才有4,500元，後面這些帳有可能
    都是到年底對帳時才發現；編號2706這筆我只看到金額是1
    萬3,500元，所以做了2706號簽證，如果先拿到領據不經過
    我這裡登帳，我不會知道，或有可能是年底才送來讓我登帳
    ；編號2910這筆如果沒有經過我這裡登帳，或年底才送來，
    我年底才知道就放在最後一筆，寫上面登載的12月12日，不
    會寫我收到的日期。至於4,500元從哪個費用支出是我去問
    組長劉怡均該筆預算超支要如何處理，劉怡均決定的等語（
    見本院卷一第355至367頁），而證人即時任錦和高中出納組
    組長之巫莉妍證述：零用金清單都會經過我蓋章，原審審易
    卷第149頁右上角處，會計登錄編號2706、附註學務處、單
    據張數5張、金額1萬8,000元，這邊有拉出一條線寫「原簽1
    萬3,500元」，上面寫「沒錯，因為加了志昌」，應該是有
    人問我，我才會寫「沒錯，因為加了志昌」。我沒看過經費
    推算簿。2706號就是簽這5張，這5張才會構成1萬8,000元，
    但我不記得是不是因為原審卷一第209頁領據才寫「因為志
    昌」。我們是憑證發出去之後，一起核上去的，整筆才會結
    銷。照最後這句的話，我們出去的金額是1萬8,000元，會計
    會銷帳，銷帳時會去電腦中查詢他當初登載多少金額，他登
    記時可能登記的是1萬3,500元，因此會過來問為何當初申請
    1萬3,500元，最後付出1萬8,000元，我們就得查到底發生何
    事，一查才發現此筆款項與憑證、簽證不符。我蓋章時不會
    一筆一筆核對原始單據，幹事製表完後告訴我總金額多少，
    我看沒有問題就蓋出去了。領據及憑證黏存單左下角備註的
    「零用金支付」是我們蓋的，付款日期則是主計開出付款憑
    單的日期，開出付款憑單我們才能去付款等情（見本院卷一
    第369至374頁），並有前引之經費推算簿，及錦和高中零用
    金清單-應付代收款（103年12月11日至12月12日，下稱零用
    金清單）可稽（見原審審易卷第149頁）。而證人即時任錦
    和高中教務處實驗研究組組長之劉怡均對於經費推算簿上關
    於4,500元由「地理實察內聘支」乙節因時間久遠而無印象
    ，但確認黃姿菁之組長即其本人一情（見本院卷二第297、2
    99頁）。
　⑵是由黃姿菁、巫莉妍以上證述內容雖能證明黃姿菁於年底核
    對自己所登載之經費推算簿與會計人員登錄之會計系統帳目
    時發現會計簽證編號2706之金額有4,500元之差額，於詢問
    相關人員後於經費推算簿上補登此筆款項，並因原經費業已
    超支經請示主管後由「地理實察內聘支」等情，然就該筆4,
    500元領據及憑證黏存單之製作時間與本案鄭淑文所支領7,2
    00元領據及憑證黏存單製作時間先後，則無法確認。
　⑶而由上開零用金清單內容，該紙零用金清單所記載支出款項
    期間為「103年12月11日至12月12日」，其中會計登錄編號2
    706部分之單據張數、金額均分別為「5」張、「18,000」元
    ，且均以電腦打字而無修改，並有製表人「幹事賴麗鳳」、
    「出納組長巫莉妍」之蓋章，其下並手寫附記「12/12付902
    」，核與上開㈡⒍吳秉勳、李筑鈞、林志昌、陳家騏、原珮文
    等人領據及憑證黏存單之張數5張、支領總金額1萬8,000元
    （2,700＋3,600＋4,500＋3,600＋3,600）、傳票日期「12/12」
    、編號「付字第902號」均相一致；再核以前揭㈡⒎所引用之
    薪資轉存單，其上即有巫莉妍蓋章，而該薪資轉存單製作日
    期、列印日期為「103/12/12」，撥款對象與數額即包括吳
    秉勳、李筑鈞、林志昌、陳家騏、原珮文等人及其等各該支
    領費用等內容，均互核相符。益見出納人員巫莉妍等於製作
    上開期間「103年12月11日至12月12日」之零用金支付情形
    時即係依照前揭5紙領據及憑證黏存單之內容而登載、支付
    ，林志昌支領4,500元之領據及憑證黏存單並非事後補行製
    作、增加。
　⑷而錦和高中110年2月2日新北錦高總字第1108830923號函及所
    檢附資料雖說明林志昌付款憑單有修正情形等語，有上開函
    文及所附資料可參（見本院卷二第63至163頁），然細究其
    函文內容係說明「查林志昌付款憑單日期103年12月12日，
    付款編號902（請購單號02706），經查該筆款項原建單者代
    碼000000000，建單日期103年12月10日上午11時32分，惟10
    3年12月12日有異動人員代碼000000000修正情形」，顯見林
    志昌該筆款項原在103年12月10日早已建單，雖有修正，其
    修正日期亦係在103年12月12日，而為錦和高中102年12月13
    日校慶之前，更非陳水氷所辯之103年12月16日之後。
　⑸是由⑶、⑷說明，益徵林志昌支領4,500元領據及憑證黏存單早
    於103年12月12日之前即已製作呈核，本院前㈡⒏認定包括林
    志昌在內與吳秉勳、李筑鈞、陳家騏、原珮文等人領據及憑
    證黏存單呈核送至陳水氷校長室之時間即應為103年12月13
    日校慶前之12月間某日，並無疑義。而會計、出納等相關人
    員對於帳目記載、款項支付本係各司其職，相互勾稽，避免
    疏失錯漏，黃姿菁於登載經費推算簿時或有任何不詳原因漏
    計入4,500元款項，並於事後與會計人員確認而補充記載，
    然由以上與吳秉勳、李筑鈞、林志昌、陳家騏、原珮文等人
    領據及憑證黏存單相符，並無更正而係按時紀錄之零用金清
    單記載內容、薪資轉存單之製作日期與內容暨錦和高中函覆
    說明，均可徵林志昌支領4,500元部分之領據及憑證黏存單
    係於103年12月13日校慶前之12月間某日併與吳秉勳、李筑
    鈞、陳家騏、原珮文等人領據及憑證黏存單由李欣憶製作完
    成後呈核送至陳水氷校長室等情無訛。況黃姿菁其後就4,50
    0元支出科目由「地理實察內聘支」，係因其發現超支後經
    請示主管所為，此部分經費推算簿記載、最後帳目核銷決定
    何科目支出既均非李欣憶記載、決定，自無從由最後核銷情
    形而反推李欣憶最初製作領據及憑證黏存單之情形。辯護人
    以上辯護之詞，顯非可採。
　⒉李欣憶另證述：卡拉OK也是校慶當天辦的決賽，所以這些款
    項都是校慶用到的，陳水氷在問我這些鐘點費還剩多少時，
    我由我當時使用的學務處電腦內自己做內控的帳記載何時製
    作領據、多少錢，扣掉辯護人所說的卡拉OK鐘點費11,200元
    剩下的，我檔案記載7,250元等語（見本院卷二第290至291
    頁）；而由前開錦和高中108年11月5日新北錦高總字第1088
    370430號函檢送之103-1-6多元適性計畫項下鐘點費原始憑
    證22紙，其中亦為李欣憶製作之「辦理高中卡拉OK評審鐘點
    費」之領據及憑證黏存單、會計簽證編號2807部分（原審卷
    一第217至225頁），單據總計5紙、金額總計為1萬1,200元
    ，經核以經費推算簿內記載（原審卷一第186頁），於「（1
    03-1-6）-25」、「校慶管樂團表演培訓鐘點費（李欣憶師
    ）」、「可用餘額31,950」之後，扣除同為鐘點費部分之「
    （103-1-6）-26」、「校慶藝術週表演活動培訓鐘點費」、
    「13,500」（黃姿菁修改為18000前之數額），及「（103-1
    -6）-30」、「高中社團活動卡拉OK比賽外聘內聘鐘點費」
    、「11,200」之後可用餘額即為「7,250」，而與李欣憶前
    開證述相符。至於李欣憶自廉政署陳述以來多次供述內容僅
    提及經其查核剩餘「7,200」元，然其於原審108年10月24日
    準備程序就檢察官起訴之犯罪事實逐一確認其意見時，業已
    述及其跟陳水氷說培訓鐘點費剩7,250元（見原審卷一第91
    頁），況其因本案經廉政署詢問時為106年3月17日（參偵卷
    第25頁詢問筆錄記載），距離本案案發時間已2年餘，則李
    欣憶於陳述時僅就其最後製作本案鄭淑文領據及憑證黏存單
    之金額7,200元說明，亦難憑此即認李欣憶證述不實。辯護
    人以此50元之差額而指李欣憶證述不可採（見本院卷二第29
    5頁），亦無理由。
　⒊關於陳水氷、鄭淑文就鄭淑文如何可以支領本案鐘點費理由
    之辯解說明：
　⑴陳水氷於本院審理中辯稱鄭淑文可以領取鐘點費原因係因其
    有督導之事實，包括提供場地維護、設備及校園安全，亦有
    在現場或課後指導學生云云（見本院卷一第123頁），而反
    於如上開㈢之⒎所引其先前於廉政署之供述，並就其上開廉政
    署之供述解釋該內容係針對一般鐘點費要有授課事實，而旗
    艦計畫是專案計畫，鐘點費有室內、室外、活動的云云（見
    本院卷一第123至124頁）。然細譯陳水氷於廉政署之供述，
    係針對所詢問「貴校辦理『旗艦計畫-多元適性』項下之社團
    活動講師鐘點費，發給之規定為何？」之後回答「旗艦計畫
    是專案計畫，上下學期不同，校長根據處室分配不同鐘點去
    執行，社團活動組長要去規劃及執行課程，安排老師去授課
    ，授課結束後，再由社團活動組核銷鐘點費」，再依序回答
    相關內容，復於提示李欣憶供述詢問「本組約詢貴校前學務
    處社團活動組組長李欣憶，其供稱：『授課教師安排課程，
    或學生比賽等加練、彩排前，先會取得本組（我）同意，本
    組（我）就會在授課後，依據授課老師事先提供的授課日期
    、時間，製作領據内容中之支領原由、授課内容、授課日期
    、授課時間，及給付金額，交由授課老師填寫個人姓名等個
    人資料』，你有無補充意見？」後回答「正常的社團活動是
    這樣，沒有補充」（見偵卷第18至19頁），由以上詢問之問
    題內容應無任何可能令人誤解之內容，而由陳水氷之回答亦
    未見有何誤解之情。
　⑵而鄭淑文於原審及本院審理時雖亦同陳水氷於本院審理中之
    辯解而供稱：我當時是做場地的管理，協助學生的安全，還
    有門禁的管理，及水電各項設備的使用都提出支援及協助。
    我參與的是全校性的社團活動，這個旗艦計畫是讓學生在午
    休時間表演，所以他們要在課餘時間或假日練習，只要有參
    與校慶的社團我都有去巡視，有吉他社、康輔社、熱音社、
    康輔社，他們在操場練習時，我就去巡視操場的場地，維護
    場地的安全。我除了總務主任該做的工作以外，也會進行督
    導的事實，例如表演藝術社團戲劇的表演、口語的練習、學
    生秩序的管理，甚至參與劇本編寫，我是國文老師，我對於
    演出的劇本會給意見等語（見原審卷一第145頁、本院卷一
    第123頁）。然其前於廉政署時則供稱：我有到場授課、指
    導或督導，開行政會報時會宣布學生何時開始練習，老師都
    會分配到工作，李欣憶有先排定我，我都會在場，但不是一
    直在場。我都有在校協助督導，例如管樂團的場地很大，我
    要協助管理，學生假日要來，我總務主任都要來，我認為是
    因為我有在校的事實，李欣憶才會排定我。我不知道我不符
    合規定，旗艦計畫是一個專案，我不知道該專案要求有督導
    授課的事實才能領鐘點費，而且我認為我只要在校，負責總
    務及場地，就是有協助督導，為什麼要給我簽鐘點費，要問
    李欣憶（筆錄誤載為「林欣憶」）等情，並於與辯護人溝通
    後為認罪之陳述（見偵卷第77至81頁）；其後於偵查中則供
    述：我實際上有進行督導工作，我當時是總務主任，社團在
    課餘時間有使用場地練習，我都必須督導，我必須去巡視，
    且隨時提供支援。我在廉政署之所以會認罪，是因為當時廉
    政官誤導我，他說我不可以領鐘點費，要授課才可以領鐘點
    費，但是實際上，督導也可以領鐘點費，且業務承辦人是依
    據專案計畫認定鐘點費，他才寫來給我，我看到督導，這是
    與事實相符，我才簽名等詞（見偵卷第182頁）。則綜觀鄭
    淑文於廉政署、偵查中之供述，其所強調、舉例說明所謂之
    「督導」事項，如「管樂團的場地很大，我要協助管理，學
    生假日要來，我總務主任都要來」、「我當時是總務主任，
    社團在課餘時間有使用場地練習，我都必須督導，我必須去
    巡視，且隨時提供支援」等，參以其上開於本案起訴後所為
    之供述，除增加「表演藝術社團戲劇的表演、口語的練習，
    甚至參與劇本編寫」以外，實則均係在學生為社團活動練習
    時，從事與學校環境之安全、設備提供、水、電管理等硬體
    設備之協助，換言之，鄭淑文此部分所從事者即為總務處權
    責範圍內之工作，實與對學生有授課、相當於授課之指導學
    生等事實，據以直接、實質提升學生參與社團活動之能力部
    分，核屬有別。至鄭淑文於本案起訴後方指其有督導「表演
    藝術社團戲劇的表演、口語的練習，甚至參與劇本編寫」部
    分，如係屬實且與其支領本案「督導各社團進行校慶慶祝大
    會社團表演之培訓鐘點費」相關，何以在偵查中未能具體說
    明，反而在經檢察官訊問、與辯護人討論後為認罪之陳述，
    直至本案起訴後方為前開陳述，此部分相異之陳述內容是否
    屬實，容屬有疑。
　⑶證人即時任錦和高中表演藝術專任老師之彭雅鈴證稱：我從1
    01年到錦和高中，第2年成立表演藝術社。因為戲劇比賽是
    綜合藝術，舉凡從劇本編寫開始到劇情、人物設定及學生的
    口白練習都有，因為鄭淑文是國文老師，鄭淑文在學生咬字
    部分及語調抑揚頓挫的呈現方式可以幫我很多，我在103年
    參與的戲劇活動是戲劇比賽，與校慶活動沒有關係等語（見
    原審卷三第168至177頁），此由彭雅鈴支領鐘點費之領據及
    憑證黏存單記載「茲收到新北市立錦和高級中學辦理表演社
    之培訓鐘點費」、講題「表演社參加創意戲劇比賽之培訓鐘
    點費」、用途說明「本校表演社參加103新北市創意戲劇比
    賽之培訓鐘點費」可知，有其領據及憑證黏存單可憑（見原
    審卷一第197頁），而與吳秉勳、李筑鈞、林志昌、陳家騏
    、原珮文及鄭淑文等人所記載之講題、用途說明均與校慶藝
    術週、校慶慶祝大會有關不同。則鄭淑文對於表演藝術社之
    活動內容實際參與，或係出於與彭雅鈴間之情誼，或係出於
    對學生之關心，基於身為國文老師可以就表演內容提供意見
    ，精進表演藝術社內學生之表演方式，而有實際授課之事實
    ，然而表演藝術社在校慶前之活動內容顯然均與校慶活動無
    關乙節，業經彭雅鈴證述在前，是不能佐證鄭淑文上開於原
    審及本院審理中所稱其確有督導「表演藝術社團戲劇的表演
    、口語的練習，甚至參與劇本編寫」之事實，而有從事督導
    「各社團進行藝術週表演活動」、「社團活動之校慶慶祝表
    演大會」等情。至證人即時任錦和高中柔道教練黃鈺源於原
    審審理時證稱：我從92年開始在錦和高中擔任柔道教練，10
    3年12月校慶前，鄭淑文會到警衛室，有時會過來柔道場，
    鄭淑文過來關心，但103年柔道隊在校慶沒有表演等語（見
    原審卷三第157、159、161頁），僅得證明鄭淑文在校園內
    走動，則鄭淑文是否就校慶活動、藝術週之社團活動實際上
    進行授課、相當於授課之指導行為，並無法證之。從而，上
    開證人之證述均無法作為佐證鄭淑文之供述，而可為陳水氷
    有利之認定。
　⒋辯護人再以鄭淑文係旗艦計畫編制內之人員，在校慶前有參
    與相關活動，故可支領鐘點費等語為辯，並援引新北市高中
    高職旗艦計畫錦和高中103學年度申請計畫書記載為憑（見
    偵卷第233至317頁）。依該申請計畫書之內容確有於課程研
    發推動小組組織與執掌部分分配總務處主任鄭淑文工作執掌
    為「特色課程計畫執行及支援」，並於行政支援小組分配其
    工作內容為「計畫撰寫及執行襄助」（偵卷第261、262頁）
    ，然觀之前開各工作內容之分配，實則包括校長、教務主任
    及相關人員、圖書館主任、輔導處主任、學務處主任、總務
    處主任、人事室主任、會計室主任、體育組長等，是由此工
    作分配兼及人事、會計等可知，顯非列入計畫工作分配之人
    員即可支領鐘點費，仍應以有無實際從事授課、與授課相當
    之指導作為為斷，以上編制情形亦無從為有利於陳水氷之認
    定。
　⒌辯護人再依原珮文領據及憑證黏存單記載其支領鐘點費之時
    間為「12/2、12/4、12/5、12/8四天17：00～19：00」（原
    審卷一第213頁），與其當時就讀國立臺北教育大學（下稱
    臺北教育大學）體育系碩士班夜間在職專班之時間衝突，而
    證明原珮文於原審審理中證述其7點才上課，與上開支領鐘
    點費之加班時間沒有衝突之語不實，並據以指摘原珮文證述
    之內容不足以為不利於陳水氷之認定云云（見本院卷一第22
    5頁）。原珮文於103學年度第1學期就讀臺北教育大學體育
    系碩士班夜間在職專班，上課時間分別為「星期三18：30至
    20：55」、「星期五18：30至20：00」、「星期二20：10至
    21：40」、「星期四18：30至20：55」，且原珮文於103年1
    2月間並無請假記錄等情，有臺北教育大學109年11月9日北
    教大進字第1090020064號函及所檢附選課清單、本院109年1
    1月24日公務電話查詢紀錄表互核可參（見本院卷一第214-1
    至214-7、401頁），參以卷附錦和高中103年第1學期簽到（
    退）簿時間記載（偵卷第62頁），「12/2、12/4、12/5、12
    /8」分別為星期二、四、五、一，亦即原珮文上開支領鐘點
    費之時間與其在臺北教育大學上課時間或有部分衝突，然此
    部分所涉僅係原珮文個人支領鐘點費之問題，尚不能以此認
    原珮文其他關於曾經見聞李欣憶被校長找去後與林志昌討論
    社團經費核銷之事且表情怪異等情即有不實。至原珮文雖另
    證以其從旁協助社團活動組長之事係包括開燈讓學生進去、
    垃圾桶等細項之事等詞（見原審卷三第43頁），而與實際授
    課事實並不相當，然每個人得否支領鐘點費應各自觀察其所
    為之事務內容，本案得以支領鐘點費之定義係必須有實際授
    課，或相當於授課之指導，且陳水氷對於此定義知之甚明，
    已據本院詳述如前，實不因原珮文個人對於領取鐘點費實際
    從事之事務內容而有影響。因此，原珮文個人領取鐘點費之
    相關內容及其此部分證述就本案陳水氷犯罪事實之認定並不
    生影響（辯護人前雖聲請再次傳喚原珮文到庭作證，然此部
    分證據調查之聲請於本院勘驗原珮文原審證述之錄音光碟後
    ，業經辯護人捨棄，見本院卷一第432頁）。
　㈤綜上所述，陳水氷所持前揭辯解均非可採，陳水氷明知鄭淑
    文並未實際執行授課、相當於授課之指導社團活動，而不得
    依上開多元適性子計畫支領社團活動講師鐘點費，竟指示李
    欣憶將相關款項撥給鄭淑文，並由李欣憶於其業務上製作之
    領據及憑證黏存單登載鄭淑文於各該時間督導「各社團進行
    藝術週表演活動」、「社團活動之校慶慶祝大會表演」等不
    實內容，復經陳水氷審核，而使鄭淑文領得7,200元款項等
    情，足堪認定。本件事證明確，陳水氷與共犯李欣憶共同詐
    欺取財、行使業務登載不實等犯行堪以認定，應依法論科。
參、論罪科刑及撤銷改判之說明：　
一、論罪：
　㈠陳水氷行為後，刑法第215條業於108年12月25日修正公布，
    並於同年月27日生效施行，惟該次修正僅係將上開規定原定
    罰金刑「（銀元）500元」之規定修正為「1萬5千元以下」
    ，與修正前之罰金刑，依刑法施行法第1條之1第2項前段規
    定提高30倍後之金額，並無差異，尚無新舊法比較之問題，
    應逕行適用裁判時法。
  ㈡共犯李欣憶為多元適性子計畫中關於社團活動講師鐘點費之
    承辦人，負有據實製作社團活動講師鐘點費領據及憑證黏存
    單之業務，而陳水氷負有審核上開領據及憑證黏存單後決行
    之業務。是核陳水氷所為，係犯刑法第216條、第215條之行
    使業務上登載不實罪及刑法第339條第1項之詐欺取財罪。陳
    水氷將不實事項登載於業務上作成之文書，進而向不知情之
    錦和高中總務處出納組人員行使之，其登載不實之低度行為
    ，為行使之高度行為所吸收，不另論罪。
　㈢陳水氷製作不實領據及憑證黏存單向不知情之錦和高中總務
    處出納組人員行使，而詐領本件鐘點費，為一行為觸犯二罪
    名之想像競合犯，依刑法第55條規定，應從一重之詐欺取財
    罪處斷。
二、撤銷改判之說明：
  ㈠原審就陳水氷上開犯行，予以論罪科刑，固非無見，惟：鄭
    淑文就依其辦理事務不得支領本案鐘點費乙節，於主觀上並
    無不法所有之意圖，詳後無罪部分所述，此部分陳水氷與李
    欣憶係意圖為鄭淑文不法之所有，原判決認陳水氷、李欣憶
    與鄭淑文就本案犯行有犯意聯絡、行為分擔，為共同正犯，
    尚有違誤。陳水氷上訴仍否認犯行而執前詞指摘原判決不當
    ，業經本院逐一論駁如前，其上訴雖無理由，然原判決關於
    此部分既有前開違誤之處，自應由本院就陳水氷部分予以撤
    銷改判。
  ㈡爰以行為人之責任為基礎，審酌陳水氷前未曾因其他犯罪經
    判決執行，有本院被告前案紀錄表可憑，素行尚可，其身為
    錦和高中校長，卻率爾虛偽登載上開業務文書並行使之，而
    使不應領取本件多元適性子計畫所撥列講師鐘點費之鄭淑文
    領得款項，而影響錦和高中核發上開多元適性子計畫講師鐘
    點費之正確性，所為實屬不當，應受有相當程度之非難，惟
    所詐取之金額非鉅，兼衡其之犯罪之動機、目的、手段、情
    節、智識程度、家庭經濟狀況之生活狀況、本案參與程度及
    角色分工及犯後態度等一切情狀，量處如主文第2項所示之
    刑，並諭知易科罰金之折算標準。
三、陳水氷與李欣憶用以向錦和高中申請核發上開多元適性子計
    畫講師鐘點費而登載不實內容之文書，既已交付相關審核人
    員行使、收受，即非屬陳水氷或共犯李欣憶所有，亦非屬違
    禁物，爰不對該等文件諭知沒收，併此敘明。
乙、無罪部分（鄭淑文）：
一、公訴意旨略以：鄭淑文於103年8月1日至104年7月31日止，
    係錦和高中之總務處主任。詎鄭淑文明知其並非社團活動督
    導人員且未實際執行督導社團活動，不得依多元適性子計畫
    領取社團活動講師鐘點費，且多元適性子計畫為學務處業務
    ，與總務處無關，竟意圖為自己不法之所有，與陳水氷及李
    欣憶共同基於詐欺取財之犯意，告知李欣憶將該筆7,200元
    講師鐘點費拆成2筆，並於李欣憶製作103年12月12日，講師
    鐘點費金額各為3,600元、用途說明欄位繕打記載「督導各
    社團進行藝術週表演活動之培訓鐘點費」、「督導各社團進
    行校慶慶祝大會社團表演之培訓鐘點費」之不實內容，而製
    作督導時間為「12/1、12/2、12/4、12/8四天17:00-19:00
    共8小時」及「12/9、12/10、12/11、12/12四天17:00-19:0
    0共8小時」等不實內容之領據2張之具領人、身分證字號等
    欄位分別填入其自己之個人資料，並在憑證黏存單之驗收證
    明欄位蓋印其自己之職章後，交還李欣憶，由李欣憶持之向
    林志昌、詹雙育而行使，再層核陳水氷在上開憑證黏存單校
    長欄位上用印決行後，由不知情之出納組人員於103年12月2
    5日，撥付7,200元至鄭淑文前開中國信託銀行帳戶，致生損
    害於錦和高中核發上開補助案講師鐘點費之正確性，鄭淑文
    因而詐取上開補助案講師鐘點費7,200元得手。因認鄭淑文
    涉犯刑法第339條第1項詐欺取財罪嫌等語。
二、按犯罪事實應依證據認定之，無證據不得認定犯罪事實；不
    能證明被告犯罪者，應諭知無罪之判決，刑事訴訟法第154
    條第2項、第301條第1項分別定有明文。又事實之認定，應
    憑證據，如未能發現相當證據，或證據不足以證明，自不能
    以推測或擬制之方法，為裁判基礎；且認定犯罪事實所憑之
    證據，雖不以直接證據為限，間接證據亦包括在內，然而無
    論直接證據或間接證據，其為訴訟上之證明，須於通常一般
    之人均不致有所懷疑，而得確信其為真實之程度者，始得據
    為有罪之認定，倘其證明尚未達到此一程度，而有合理之懷
    疑存在而無從使事實審法院得有罪之確信時，即應由法院為
    諭知被告無罪之判決，有最高法院40年度台上字第86號、76
    年台上字第4986號判決先例可資參照。次按刑事訴訟法第16
    1條已於91年2月8日修正公布，修正後同條第1項規定：檢察
    官就被告犯罪事實，應負舉證責任，並指出證明之方法。因
    此，檢察官對於起訴之犯罪事實，應負提出證據及說服之實
    質舉證責任。倘其所提出之證據，不足為被告有罪之積極證
    明，或其闡明之證明方法，無從說服法官以形成被告有罪之
    心證，基於無罪推定之原則，自應為被告無罪判決之諭知，
    更有最高法院92年台上字第128號判決先例足參。又詐財罪
    之成立，要以加害者有不法而取得財物之意思，實施詐欺行
    為，被害者因此行為，致表意有所錯誤，而其結果為財產上
    之處分，受其損害，始得論之。
三、公訴意旨認鄭淑文涉犯詐欺取財罪嫌，無非係以鄭淑文之供
    述、陳水氷、李欣憶、林志昌之證述、新北市高中高職旗艦
    計畫103學年度申請計畫書、103-1-6學生能力提昇計畫-「
    多元適性」子計畫、經費明細表、領據及憑證黏存單、錦和
    高中20週年校慶活動流程、103錦中校慶藝術週節目表暨各
    社團活動表演場地及現況照、中國信託銀行106年6月9日函
    附鄭淑文帳戶存款交易明細、錦和高中103年12月加班請示
    單、加班費印領清冊、教職員工加班簽到、簽退簿等為其論
    據。訊據鄭淑文雖不否認於上開期間為錦和高中總務處主任
    ，且有於李欣憶製作之領據及憑證黏存單2張上填寫相關個
    人資料並用印而領取本案7,200元鐘點費之情，惟否認有何
    涉犯詐欺取財犯行，辯稱：我為了執行旗艦計畫，從10月份
    就開始留校、巡視學校，讓學生在學校練習時能夠得到很好
    的服務，也參與學生社團的指導，我並不知道有錢可以領，
    是李欣憶拿已經填好資料跟日期的領據給我填，我才要求他
    要填我有留校的日期，才會分成2張領據；我是旗艦計畫編
    制內人員，也確實在實施期間從事所需且必要的公務，我並
    沒有不法所有意圖等語。
四、經查：
　㈠鄭淑文於前開期間任錦和高中總務處主任，並未實際執行授
    課、相當於授課之指導社團活動而無權領取前揭鐘點費7,20
    0元，惟陳水氷、李欣憶明知此情仍基於意圖為鄭淑文不法
    所有及行使業務登載不實之犯意聯絡而將上開不實內容登載
    於本案鄭淑文支領7,200元鐘點費之領據及憑證黏存單，並
    由鄭淑文填入個人資料及蓋印後依行政流程逐層呈核完成，
    而向出納組承辦人員行使後撥付該筆款項入鄭淑文中國信託
    銀行帳戶，使鄭淑文領得7,200元等情，業經本院認定如上
    開有罪部分，先予敘明。　　　
　㈡是鄭淑文被訴詐欺取財罪嫌之爭點即在於鄭淑文對於領取本
    案7,200元款項之鐘點費是否有為自己不法所有之意圖，而
    與陳水氷、李欣憶上開犯行有犯意聯絡，茲說明如下：　
　⒈李欣憶就其依陳水氷指示告知鄭淑文填寫本案領據及憑證黏
    存單以支領7,200元鐘點費之過程，供稱：我拿了這張領據
    給鄭淑文，鄭淑文問我這個領據是什麼意思，我把校長指示
    簡要告訴鄭淑文，我心裡想如果她沒做這件情大可拒絕我說
    不簽，或者鄭淑文也可以跟我說她去跟學務主任確認一下或
    是跟校長確認一下，但沒有，她滿爽快的，鄭淑文說「好，
    我懂妳意思了，可是時間填的太密了，妳把這7200元領據改
    成兩張3600元領據」，她叫我這麼做，我當時也不想多廢話
    ，我當時內心的想法是反正錢也不是進我口袋，校長叫我給
    妳就給妳。（問：領據上用途說明欄裡面的用途是如何來？
    ）這用途說明欄就是當時校長指示校慶慶祝大會、藝術週這
    一整筆的鐘點費，陳水氷用意就是叫我把這7,200元用掉編
    給鄭淑文，用途說明跟先前學務處及社團老師有提報出來的
    用途一樣，即各社團進行藝術週的表演或者是進行校慶慶祝
    大會的表演，林志昌告訴我用途說明這欄寫跟他一樣。本案
    領據及憑證黏存單上面時間是鄭淑文告訴我的，我在拿7,20
    0元那張領據給鄭淑文時，上面是沒有時間的，我告訴她「
    校長說要我把鐘點費編列給您，是校慶慶祝大會的，是不是
    可以請主任幫我填列一下時間，以便我來製做領據」。鄭淑
    文不知道學務處有事先討論過工作分配，也不知道她沒有在
    學務處討論的可以申領講師鐘點費之人員名單範圍內，因為
    這件事是學務處在統籌處理，沒有特地去通知總務主任說學
    務處要排定什麼時間做什麼活動。陳水氷指示我之後，我去
    報告林志昌，我本來的用意是期望林志昌可以跟校長反映說
    這麼做是不正確的，但是林志昌跟我說「校長指示妳這麼做
    ，那妳就把領據做出來」，我跟林志昌反映過我覺得這麼做
    並不適當，因為鄭淑文沒有可以領培訓鐘點費的事實，怎麼
    陳水氷要編這筆鐘點費給鄭淑文，但是當時結論就是林志昌
    還是告訴我「校長這樣的指示，妳就按照校長指示去執行」
    。領據上面的說明是按照林志昌指示，他告訴我說領據用途
    說明跟講題怎麼寫，學務處當時負責校慶慶祝大會跟校慶藝
    術週這兩件事，這筆培訓教師鐘點費也是For這兩個事情等
    情（見原審卷三第282至284、287、290、293頁），亦即於
    此過程中，李欣憶僅告知鄭淑文係校長陳水氷指示因總務處
    主任於校慶籌備過程中也很辛苦所以讓她領取校慶、藝術週
    相關之督導鐘點費，鄭淑文則僅提供領據及憑證黏存單上記
    載之時間，至於領據及憑證黏存單上之講題、用途等內容均
    由李欣憶詢問林志昌，由林志昌告知如何填寫，且李欣憶就
    鐘點費領取之資格、學務處安排督導之工作分配為何等事項
    既未告知鄭淑文，鄭淑文也無管道知悉，李欣憶更未將其質
    疑鄭淑文未從事授課、相當於授課之社團督導事務的問題告
    知或詢問鄭淑文。則鄭淑文對於李欣憶與陳水氷間言談內容
    、李欣憶與林志昌就此事討論之過程，所涉及其究竟可否領
    取上開鐘點費之質疑是否有所瞭解而知悉，自非無疑。
　⒉又受訊問之被告究竟出於何種原因、情境供述其所為相關犯
    行及其動機，不一而足，或出自於其真摯之內心想法，或係
    考量是否能獲輕判或免遭羈押，或出於自責悔悟者，或有蓄
    意頂替或別有企圖，更或是為求卸責，此為受訊問者主觀考
    慮之因素，是其先後翻異之供述何者屬實，自有待其他證據
    相佐。而：
　⑴鄭淑文就其於校慶前關於校慶、藝術週之社團督導究竟實際
    從事何作為，前後供述不一，惟本院認其所為應僅屬總務處
    權責範圍內之工作，而與對學生有授課、相當於授課之指導
    學生等據以直接、實質提升學生參與社團活動能力之情事有
    別，業據本院說明如前有罪部分之貳二㈣之⒊，惟由鄭淑文最
    初因本案於廉政署及檢察官訊問時陳述之問答內容：「（問
    ：李欣憶供稱並未排定你留校督導，你的意見？）但我確實
    都有留校協助，時間都超過。不然李欣憶為何要寫這些單據
    給我具領」、「（問：李欣憶供稱：『我並沒有事先排定鄭
    淑文主任督導各社團活動，因為她是本校總務主任，這與總
    務處之（校慶）業務無關，這是學務處的業務，應該是我們
    學務處林志昌主任，本處訓育組正副組長、協助行政教師負
    責督導』，你有何陳述?）這樣講有點不公平，我們都會留下
    來協助，學務處的業務也需要總務處協助，我留下來的時間
    ，不會比他們少」、「（問：你是否都有授課、督導學生？
    ）我都會在場，但不是一直在場」、「（問：李欣憶供稱：
    『係於103年12月時，依校長陳水氷指示，製作不實内容領據
    ，將旗艦計畫一多元適性項下未支用社團活動講師鐘點費、
    培訓鐘點費，以督導校慶祝大會名義發給總務主任鄭淑文』
    ，你有何陳述？）我認為他這樣講不對，錢在他手上，是他
    編列的經費，怎會是校長指使他」、「（問：承上，貴校前
    學務處主任林志昌於本署筆錄供稱：『陳校長於103年12月12
    日告知社團活動組長李欣憶，將剩餘社團活動指導鐘點費編
    給總務主任』，與李欣憶之供述相符，你有何陳述？）他亂
    說，預算是李欣憶編列及核銷的，跟校長沒有關係，我也都
    有在校協助督導，例如管樂團的場地很大，我都要協助管理
    ，學生假日要來，我總務主任都要來，我認為是因為我有在
    校的事實，李欣憶才會排定我」、「（問：李欣憶已經供稱
    沒有排定你，是校長的指示要讓你領取經費，你的意見？）
    我沒有主動要求領取這筆錢，是李欣憶來叫我領的。我不記
    得李欣憶有告知我是校長要我領的，我只要檢核我是否有留
    校的事實，這些日期我有留校，我就會簽領」、「（問：陳
    水氷有無向你索取該7,200元？或分得其中部分？）沒有，
    校長怎麼會跟我要」、（問：你並非學務組事先排定之社團
    指導老師，亦沒有在社團紀錄簿上簽名並記載授課内容，顯
    無授課、指導或督導之事實，也不符合督導定義，你不知悉
    嗎？）我是協助督導，我人在學校，但我確實不是排定的老
    師」、「（問：據調查，不符合授課督導之意義，即不符合
    領取上開鐘點費之資格，你的意見？）我不知道我不符合規
    定，旗艦計畫是一個專案，我不知道該專案要求有督導授課
    的事實才能領鐘點費，而且我認為我只要在校，負責總務及
    場地，就是有協助督導，為什麼要給我簽鐘點費，要問承辦
    人林欣憶」、「我實際上有進行督導工作，我當時是總務主
    任，社團在課餘時間有使用場地練習，我都必須督導，我必
    須去巡視，且隨時提供支援」、「（問：為何李欣億說你沒
    實際督導，而是經過陳水氷指示說要將這筆錢給你？）她為
    何這樣說我不知道，但這領據是依據事實製作，我拿到領據
    時，我看到是督導社團鐘點費，我覺得與事實相符，我就簽
    名」、「事實上我在學校工作時間、督導時間比這些還多，
    事實上我連假期都有來」等語（見偵卷第70至73、182頁）
    ，而鄭淑文就其上開供述之內容亦稱係出於其由意志所為（
    見本院卷一第135頁）。是由其第一時間反應迭次所為之供
    述內容，顯見其主觀上係認為該鐘點費並非其主動申請或爭
    取，係承辦人李欣憶告知可以支領，而其因做為總務處主任
    必須經常巡視提供支援且確有留校之事實，即屬協助督導，
    故提供其確實在校之時間供李欣憶填寫於領據及憑證黏存單
    上。
　⑵檢察官就本件支領過程中，陳水氷與鄭淑文間究竟有無任何
    與支領鐘點費相關之聯繫內容，或有何證據證明鄭淑文就本
    件鐘點費支領之資格必須為有實際授課、相當於授課之指導
    作為一情有所認知舉出相關證據證明。而由前開有罪部分所
    認定陳水氷指示李欣憶之過程，及上開⒈李欣憶所證其與鄭
    淑文因本案所為之溝通情形綜合觀之，鄭淑文在李欣憶告知
    係陳水氷指示因校慶籌備過程中除學務處以外，總務處主任
    亦相當辛苦故讓鄭淑文支領本件鐘點費，又李欣憶為本件多
    元適性子計畫之承辦人、陳水氷為該校校長，而鄭淑文本身
    因身為總務處主任亦確有為學生社團留下排練而必須巡視校
    園、隨時提供支援等，此由前有罪部分之貳、二㈣之⒊⑶援引
    彭雅鈴、黃鈺源所證述鄭淑文經常巡視校園及關心學生乙節
    亦可相佐，鄭淑文故而未多所猶豫，乃提供其在校時間予李
    欣憶製作領據及憑證黏存單，自難認其當時主觀上有為自己
    不法所有之意圖。至鄭淑文其後於本案起訴後方供述而增列
    其所為之「督導」作為而辯稱「我除了總務主任該做的工作
    以外，也會進行督導的事實，例如表演藝術社團戲劇的表演
    、口語的練習、學生秩序的管理，甚至參與劇本編寫」云云
    ，顯係在訴訟進行中，檢閱相關卷證資料後為卸責及迴護陳
    水氷所為，尚不得以其事後為卸責所為之供述而反推其於本
    件行為時主觀上之認識。
　⒊至鄭淑文本件支領鐘點費之時間，其中103年12月8日17時至1
    9時許另有請領加班費一情，固有錦和高中103年12月加班請
    示單、加班費印領清冊、教職員工加班簽到、簽退簿可參（
    見偵卷第371至393頁）。而鄭淑文就此部分供稱：總務處申
    請加班費之習慣是快到會計年度結束之前，看有多少錢能夠
    作加班費，會在11月底12月初就開始申請加班費，因為我當
    時有巡邏工程，就填寫了最接近的時間，而看到旗艦計畫督
    導培訓鐘點費領據時已經接近12月底，我有核對執行旗艦計
    畫的時間，但疏忽沒有去核對我之前填加班的時間，我不是
    故意重複支領等語（見本院卷一第125至126頁），鄭淑文就
    此部分支領之加班費亦已退還公庫，有鄭淑文辯護人109年1
    2月14日刑事陳報狀檢附之相關簽呈、收據等資料可參（見
    本院卷一第441至453頁）。而巫莉妍亦證述按照法令規定，
    加班費是事先申請等詞（見本院卷一第374頁），與鄭淑文
    前述加班費申請之流程相符。而依上開12月加班請示單、加
    班費印領清冊，鄭淑文12月加班費請領時數總計為6小時，
    加計其本案支領鐘點費之時數總計為22小時，若鄭淑文主觀
    上有故意虛構加班或執行旗艦計畫之事實及其時數，並非無
    其他時間可以填寫，應無填寫重複時間而使自己陷入難以辯
    駁之情境。是其辯以因為加班費係事先申請填寫，之後提供
    在校時間予李欣憶填寫時有所疏忽而忘記核對先前申請加班
    費時間等詞，尚非不可採信。
　㈢綜上所述，由鄭淑文於本案為檢察官偵查之初所持之辯解即
    其認為所為巡視校園、隨時提供學務處支援等作為亦可支領
    本案鐘點費等詞，本院認其行為時，主觀上應無為自己不法
    所有之意圖。此外，復查無其他事證足資證明鄭淑文確有檢
    察官所指前開犯行，本件事證尚有未足，尚未達於一般之人
    均不致有所懷疑而得確信鄭淑文為有罪之程度，應為鄭淑文
    無罪之諭知，以昭審慎。
五、原審疏未詳酌上情，以李欣憶既已告知鄭淑文係陳水氷指示
    製作本案領據及憑證黏存單使其支領鐘點費之緣由，即可認
    鄭淑文與陳水氷間有共同正犯間接之意思聯絡而認定鄭淑文
    就陳水氷、李欣憶前開行使業務登載不實、詐欺取財之犯行
    有犯意聯絡、行為分擔而為共同正犯遽為鄭淑文有罪之判決
    ，自非允洽。鄭淑文上訴意旨指摘原判決不當，為有理由，
    應由本院將原判決關於鄭淑文部分及沒收部分均撤銷，改諭
    知鄭淑文無罪之判決。　　
六、沒收：
  ㈠按刑法有關沒收部分之條文業於104年12月30日、105年6月22
    日修正公布，並均於105年7月1日起施行。修正後刑法第2條
    第2項規定：「沒收、非拘束人身自由之保安處分適用裁判
    時之法律」，是新法認沒收為刑法所定刑罰及保安處分以外
    之法律效果，具有獨立性，應一律適用裁判時法即新法之規
    定，無庸為新舊法比較，合先敘明。
  ㈡次按犯罪所得，屬於犯罪行為人者，沒收之。但有特別規定
    者，依其規定。犯罪行為人以外之自然人、法人或非法人團
    體，因下列情形之一取得犯罪所得者，亦同：一、明知他人
    違法行為而取得。二、因他人違法行為而無償或以顯不相當
    之對價取得。三、犯罪行為人為他人實行違法行為，他人因
    而取得。前2項之沒收，於全部或一部不能沒收或不宜執行
    沒收時，追徵其價額，刑法第38條之1第1項、第2項、第3項
    定有明文。本件鄭淑文並不符合支領前開鐘點費之資格，而
    鄭淑文就陳水氷、李欣憶本案違法行為亦無犯意聯絡，而無
    從認與陳水氷、李欣憶為共同正犯，應就其被訴部分為無罪
    之諭知，業經本院認定及說明如前，是就鄭淑文業已領得之
    7,200元自屬其因陳水氷、李欣憶違法行為而無償取得者，
    揆諸前開規定，自應就此部分諭知沒收及追徵。
　㈢又沒收，除有特別規定者外，於裁判時併宣告之。第38條第2
    項、第3項之物、第38條之1第1項、第2項之犯罪所得，因事
    實上或法律上原因未能追訴犯罪行為人之犯罪或判決有罪者
    ，得單獨宣告沒收，刑法第40條第1項、第3項復有明文。而
    依刑法第40條立法說明謂沒收已修正為具獨立性之法律效果
    ，故其宣告，不必然附隨於裁判為之，並就該條第3項例示
    包括犯罪行為人因死亡等事由受不起訴處分或不受理、免訴
    、無罪判決者，或因刑法第19條、疾病不能到庭而停止審判
    者及免刑判決者，由此可知現行沒收之規定為刑罰及保安處
    分以外之法律效果，具有獨立性，而非刑罰（從刑）。且按
    依刑事訴訟法第455條之12第1項、第3項規定，財產可能被
    沒收之第三人，得於本案最後事實審言詞辯論終結前，聲請
    參與沒收程序；如未聲請，法院認有必要，亦應依職權裁定
    命該第三人參與。而此所稱第三人，觀諸刑法第38條第3項
    及第38條之1第2項規定，應係指犯罪行為人以外之人（含自
    然人、法人或非法人團體）。又按共同正犯因相互利用他方
    之行為，以遂行其犯意之實現，本於責任共同之原則，有關
    沒收部分，雖屬其他共同正犯所有、供犯罪所用之物，亦應
    於各共同正犯科刑時，併為沒收之諭知。從而，倘該得沒收
    的供犯罪所用之物，係屬共同犯罪行為人（本人）者，無論
    其人是否為共同被告，仍得僅在被告本人之刑事訴訟程序中
    為調查、辯論、審判，然後依刑法第38條第2項前段或其相
    關特別規定（例如毒品危害防制條例第19條第1項），宣告
    沒收，尚無開啟第三人參與沒收程序之必要，最高法院106
    年度台上字第1778號判決意旨同此。是於本案鄭淑文被訴部
    分經檢察官就其所涉罪嫌與陳水氷、李欣憶一併提起公訴，
    於原審審理後，陳水氷、鄭淑文不服原審判決為有罪之認定
    均提起上訴而於本院審理中，亦即鄭淑文於陳水氷犯罪部分
    為本案之共同被告，本院自無須就鄭淑文因陳水氷違法行為
    無償領得7,200元犯罪所得部分開啟第三人參與之程序。且
    就刑事訴訟法105年6月22日修正、105年7月1日施行增列第4
    55條之12至第455條之37等關於第三人參與沒收程序之相關
    規定，其目的乃在於刑法擴大單獨聲請宣告沒收之適用範圍
    兼及沒收第三人之財產部分，為賦予刑事訴訟程序進行結果
    ，財產可能被沒收之第三人程序主體之地位，俾其有參與程
    序之權利與尋求救濟之機會，並能充分陳述意見以盡其攻防
    之能事。而本案檢察官起訴時業已就犯罪所得7,200元部分
    一併聲請宣告沒收（起訴書第6頁第1至2行），且此部分於
    原審認定鄭淑文與陳水氷、李欣憶為前揭犯行之共同正犯時
    ，亦已於原審判決中宣告沒收及追徵，並於鄭淑文、陳水氷
    提起上訴於本院審理中併為調查審理，是鄭淑文被訴部分雖
    經本院為無罪之諭知，然就其無償取得犯罪所得7,200元部
    分宣告沒收及追徵，既未逾越檢察官起訴範圍及其射程，亦
    未剝奪鄭淑文就其財產遭沒收之辯論權利。
　㈣揆諸前開說明，鄭淑文因陳水氷、李欣憶違法行為而無償取
    得7,200元之犯罪所得，雖未扣案，仍應依刑法第38條之1第
    2項第2款、第3項宣告沒收，並於全部或一部不能沒收或不
    宜執行沒收時，追徵其價額。
據上論斷，應依刑事訴訟法第369條第1項前段、第364條、第299
條第1項前段、第301條第1項，判決如主文。
本案經臺灣新北地方檢察署檢察官洪松標提起公訴，臺灣高等檢
察署檢察官丁俊成到庭執行職務。
中　　華　　民　　國　　110 　年　　3 　　月　　16　　日
                  刑事第十四庭  審判長法　官  黃斯偉
                                      法　官  程克琳
                                      法　官  黎惠萍
以上正本證明與原本無異。
不得上訴。
                                      書記官  莊宜諳
中　　華　　民　　國　　110 　年　　3 　　月　　16　　日
附錄：本案論罪科刑法條全文
中華民國刑法第215條
從事業務之人，明知為不實之事項，而登載於其業務上作成之文
書，足以生損害於公眾或他人者，處3年以下有期徒刑、拘役或1
萬5千元以下罰金。
中華民國刑法第216條
（行使偽造變造或登載不實之文書罪）
行使第210條至第215條之文書者，依偽造、變造文書或登載不實
事項或使登載不實事項之規定處斷。
中華民國刑法第339條
（普通詐欺罪）
意圖為自己或第三人不法之所有，以詐術使人將本人或第三人之
物交付者，處5年以下有期徒刑、拘役或科或併科50萬元以下罰
金。
以前項方法得財產上不法之利益或使第三人得之者，亦同。
前二項之未遂犯罰之。